【裁判字號】    98,裁,1870
【裁判日期】    980730
【裁判案由】    請求發還土地
【裁判全文】
最  高  行  政  法  院  裁  定
                                      98年度裁字第1870號
上  訴  人  甲○○
被 上訴 人  臺北市政府
代  表  人  乙○○
上列當事人間請求發還土地事件，上訴人對於中華民國98年4月
30日臺北高等行政法院97年度訴字第2984號判決，提起上訴，本
院裁定如下：
    主  文
上訴駁回。
上訴審訴訟費用由上訴人負擔。
    理  由
一、按對於高等行政法院判決之上訴，非以其違背法令為理由，
    不得為之，行政訴訟法第242條定有明文。依同法第243條第
    1項規定，判決不適用法規或適用不當者，為違背法令；而
    判決有同條第2項所列各款情形之一者，為當然違背法令。
    是當事人對於高等行政法院判決上訴，如依行政訴訟法第
    243條第1項規定，以高等行政法院判決有不適用法規或適用
    不當為理由時，其上訴狀或理由書應有具體之指摘，並揭示
    該法規之條項或其內容；若係成文法以外之法則，應揭示該
    法則之旨趣；倘為司法院解釋或本院之判例，則應揭示該判
    解之字號或其內容。如以行政訴訟法第243條第2項所列各款
    情形為理由時，其上訴狀或理由書，應揭示合於該條項各款
    之事實。上訴狀或理由書如未依此項方法表明，或其所表明
    者與上開法條規定不合時，即難認為已對高等行政法院判決
    之如何違背法令有具體之指摘，其上訴自難認為合法。
二、緣上訴人依內政部訂頒之「原墾農民訴求還我土地實施計畫
    」（下稱實施計畫），於民國97年5月5日向被上訴人申請發
    還坐落臺北市○○區○○段三小段3、11、11-1、11-2、28
    、28-1、28-2、28-3、28-4、111、111-1、111-2、119、
    119-1、119-2、119-3、120、120-1、147、147-1、147-2、
    149、149-1、149-2地號等24筆土地（所有權人為臺北市，
    管理機關為臺北市政府產業發展局）及同小段110、110-2、
    110-3、151、152、153、161、162、163、389、393、394、
    395、399地號等14筆土地（所有權人為中華民國，其中除
    110-3地號土地管理機關為行政院農業委員會林務局外，餘
    均為財政部國有財產局），經被上訴人審查，上開地號土地
    使用分區為保護區，系爭土地與原墾農民訴求還我土地實施
    計畫適用範圍不符，被上訴人乃分別以97年7月29日府地一
    字第09731851600號函及97年7月29日府地一字第
    09731851800號函否准上訴人申請。上訴人不服，循序提起
    行政訴訟，經原審法院判決駁回後，提起上訴。
三、本件上訴人對於臺北高等行政法院判決上訴，主張：原判決
    既然認為上揭實施計畫就適用土地範圍，規範未臻明確，卻
    在沒查明上揭實施計畫實際適用土地範圍之情形下，逕認內
    政部97年6月25日內授中辦地字第0970046310號函釋乃在闡
    明上揭實施計畫之原意，實有判決不備理由之違法。又觀上
    揭實施計畫「柒、預期效益」之內容，僅可得知上揭實施計
    畫之適用範圍係為已登記之國有林地，且該計畫之「處理原
    則」中僅說明審查不合發還者，應如何處理，其並未說明聲
    請發還之土地僅限於實驗林地。又一開始送審之標的也包括
    實驗林地，如查定後不宜解編則依「處理原則三」由林務局
    依林班地管制規定使用，然既是實驗林地則應依實驗林管制
    規定使用，為何在不解編之情形下仍依林班地管制規定使用
    ，由此即可得知「處理原則三」僅係在說明不宜解編時，依
    林班地管制規定使用，故如果是實驗林地亦有可能依林班地
    管制規定使用，絕無可能因此而推論出該實施計畫限於國有
    林班地。再者，原判決認定上揭實施計畫性質為行政法規，
    內政部上開函釋乃在闡明法規之原意，應自法規生效之日起
    有其適用，由此可得知原判決認定前揭實施計畫之法位階當
    優先於內政部上開函釋；然原判決又以內政部上開函釋係以
    後函解釋前函，認定該實施計畫與內政部上開函釋具有相同
    之法位階，故原審判決實有判決理由矛盾之判決當然違背法
    令。又被上訴人除審酌上訴人所提出足資證明其權屬文件外
    ，亦審酌上訴人所申請發還土地之地目，然地目之審查並非
    被上訴人之權責，故原判決認定被上訴人以上訴人申請發還
    土地之地目不符而駁回上訴人之處分為合法，實有判決違背
    依法行政原則之違誤。另上揭實施計畫之精神係在發還原墾
    農民土地以實現社會正義，故上開實施計畫之精神與申請發
    還土地地目之限制，實欠缺實質上之關聯，原判決認定依上
    開實施計畫所能申請發回土地之地目僅限於國有林班地與實
    驗林地，實有判決違背禁止不當聯結原則之違誤等語，為其
    論據。
四、惟查系爭實施計畫本係內政部針對未依土地法規定，於光復
    初期總登記時，辦妥權利登記，致已失權之土地占有人，在
    有確實證明且不妨礙國土保安之原則下，由主管機關以行政
    法規，創設人民可以對已登記為公有之土地，請求登記為所
    有權人之權利，故是項請求權本非法律所保障之權利，主管
    機關自得斟酌施政之必要，如系爭計畫中所指「不妨礙國土
    保安」，以決定所擬創設予人民權利之範圍。故內政部97年
    6月25日內授中辦地字第0970046310號函釋闡明上揭該部所
    頒實施計畫之原意，核屬其權限範圍，原判決認其屬有權補
    充說明，並未增加原實施計畫所無之限制，被上訴人依土地
    管理機關查報結果，否准上訴人之申請，核無違誤，駁回其
    起訴，於法並無不合。上訴意旨無非一再重述其在原審起訴
    之理由，就原審已論斷者，泛言未論斷，或就原審所為論斷
    ，泛言其論斷矛盾，而非具體表明合於不適用法規、適用法
    規不當、或行政訴訟法第243條第2項所列各款之情形，難認
    對該判決之如何違背法令已有具體之指摘。依首開規定及說
    明，應認其上訴為不合法。
五、據上論結，本件上訴為不合法。依行政訴訟法第249條第1項
    前段、第104條、民事訴訟法第95條、第78條，裁定如主文
    。
中    華    民    國    98    年    7     月    30    日
                    最高行政法院第七庭
                        審判長法官  藍  獻  林
                              法官  廖  宏  明
                              法官  張  瓊  文
                              法官  姜  素  娥
                              法官  林  文  舟
以  上  正  本  證  明  與  原  本  無  異
中    華    民    國    98    年    7     月    30    日
                              書記官  阮  思  瑩


司法院資訊處製作；財團法人民間司法改革基金會備份。
